【裁判字號】    97,簡上,343
【裁判日期】    970807
【裁判案由】    給付票款
【裁判全文】
臺灣臺北地方法院民事判決             97年度簡上字第343號
上  訴  人  聯邦商業銀行股份有限公司
法定代理人  丁○○
訴訟代理人  乙○○
            戊○○
            甲○○
被上訴人    財團法人景文科技大學（原名財團法人景文技術學
            院）
法定代理人  丙○○
訴訟代理人  黃永琛律師
複代理人    劉桂君律師
上列當事人間請求給付票款事件，上訴人對於中華民國97年4月
30日臺灣臺北地方法院新店簡易庭89年度店簡字第619號第一審
判決提起上訴，本院於97年6月30日言詞辯論終結，判決如下：
    主      文
上訴駁回。
第二審訴訟費用新台幣萬捌仟陸佰貳拾伍元由上訴人負擔。
    事實及理由
一、上訴人起訴主張：上訴人持有被上訴人所簽發、票面金額新
    台幣（下同）250萬元、票載發票日為民國89年7月27日、受
    款人為訴外人江衡營造股份有限公司（下稱江衡公司）、付
    款人中國信託商業銀行敦北分行、支票號碼AG0000000號、
    經江衡公司背書之支票乙紙（下稱系爭支票），上訴人於89
    年7月27日為付款提示，遭「存款不足」理由退票。江衡公
    司尚積欠上訴人債務本金200萬元及自89年6月4日起之利息
    、違約金，上訴人本得由江衡公司所開立之備償帳戶中存入
    之款項求償。系爭支票既由訴外人張萬利本於被上訴人董事
    長之職責合法代表被上訴人開立支存帳戶並授權校長林宗嵩
    所簽發，故上訴人係取得合法有效之票據，自得依法行使票
    據權利，至於私立學校建立會計制度實施辦法係屬行政命令
    ，其規定不得抵觸票據法，亦不影響上訴人本於票據法所取
    得之票據權利。系爭票據所存入之第000000000000號之放款
    備償專戶，雖戶名為江衡公司，惟依銀行實務作業及法院相
    關實務見解均認放款備償專戶僅係銀行為便於記帳而個別開
    設，帳戶非屬江衡公司所有，留存之取款印鑑屬上訴人所有
    ，江衡公司並無取款之權。上訴人係於89年5月3日經江衡公
    司背書轉讓取得系爭支票，上訴人自得依據票據法律關係訴
    請被上訴人給付票款等語。並聲明：被上訴人應給付上訴人
    250萬元及自89年7月27日起至清償日止按年息6％計算之利
    息。
二、被上訴人則辯以：學校由於性質特殊，董事長非可就學校一
    切事務代表學校。上訴人所設之放款備償專戶，不論是否屬
    於江衡公司，亦不論江衡公司有無取款之權，留存之取款印
    鑑是否上訴人所有，要屬上訴人內部之作業或上訴人與江衡
    公司間之內部關係，與被上訴人無關。系爭支票背面雖有江
    衡公司及其負責人張銘輝之印文，但「提示人（行）填寫存
    款帳號或代號」欄填寫之帳號為000000000000，該帳號乃江
    衡公司之帳號，因系爭支票是劃平行線支票，受款人江衡公
    司非金融業者，而存入其在上訴人之帳戶，委託上訴人取款
    ，有退票理由單「提示行名稱及代號」欄記載「000000000
    聯邦商業銀行盧洲分行」可稽，上訴人僅是受託取款之金融
    業者。本件為付款提示者乃江衡公司，並非上訴人，上訴人
    於江衡公司提示退票後始要求被上訴人付款，不論有無背書
    或何時背書，僅發生普通債權讓與之效力。上訴人或江衡公
    司從未通知被上訴人系爭債權已讓與上訴人，對被上訴人不
    生讓與之效力。系爭支票是張萬利、江衡公司及訴外人張勤
    、張秀瑛、林宗嵩、王樹德共同以詐欺、侵占之手段所取得
    假藉名目套取學校資金，江衡公司無意施工，實際上亦未施
    工，被上訴人對江衡公司無付款之義務，被上訴人得以對抗
    江衡公司之事由對抗上訴人，拒絕給付。不論依票據關係或
    債權讓與關係，被上訴人均得拒絕付款等語。
三、原審為上訴人敗訴之判決，經上訴人提起上訴，於本院上訴
    聲明為：(一)原判決廢棄；(二)前開廢棄部分，被上訴人應給付
    上訴人250萬元及自89年7月27日起至清償日止，按年息6％
    計算之利息。被上訴人於本院答辯聲明則為：上訴駁回。
四、本件兩造不爭執之事項：
（一）上訴人持有發票人欄蓋有「景文技術學院」「林宗嵩」印
      文、發票日89年7月27日、票面金額250萬元、受款人江衡
      公司、付款人中國信託商業銀行敦北分行、支票號碼AG00
      00000號、背面有「江衡營造股份有限公司」「張明輝」
      印文、提示人（行）填寫存款帳號或代號欄記載「000000
      00000」之支票乙紙，退票理由單記載：退票日89年7月27
      日、退票理由為存款不足。
（二）依據江衡公司向上訴人之申請融資票據明細表下方記載「
      本表所列票據，請存入貴行所設立OO存款第OOOO號備償專
      戶，作為向貴行所負一切債務之擔保，該專戶非經貴行同
      意，絕不提領，並授權貴行得逕行轉帳抵償本公司（本人
      ）向貴行借款及所負一切債務，絕無異議。」。另依據上
      訴人與江衡公司之借款契約第5條約定：「借款人同意所
      提供之票據，到期兌收存入由貴行另行設立之備償專戶（
      即活期存款第000000000000號帳戶)，並願遵守左列約定
      ：(一)借款人授權貴行得隨時由該專戶轉帳抵償借款人在貴
      行之一切債務，並以本借款契約為授權之證明。抵償本息
      之日期、金額、順序及方法，悉由貴行決定。(二)非經貴行
      同意，借款人不得動用專戶內之存款。」
五、兩造之爭點及論述：
    上訴人主張其因江衡公司背書轉讓取得系爭支票權利，故自
    得依據票據法律關係請求被上訴人給付票款等情，為被上訴
    人否認，並以前揭情詞置辯，故本件之主要爭點厥為：(一)上
    訴人係因一般背書轉讓或委任取款背書轉讓，取得系爭支票
    ；(二)被上訴人是否得以對抗江衡公司之事由，對抗上訴人而
    拒絕支付票款。現就本件之爭點析述如后：
（一）關於上訴人取得系爭支票之原因部分：
    1.按匯票依背書及交付而轉讓。無記名匯票得僅依交付轉讓
      之。執票人以委任取款之目的，而為背書時，應於匯票上
      記載之。票據法第30條第1項、第40條第1項分別定有明文
      ，該等規定依據同法第144條規定，均於支票準用之。而
      票據為文義證券，票據上之權利義務，固應遵守票據之文
      義性，基於「外觀解釋原則」與「客觀解釋原則」，悉依
      票據記載之文字以為決定，不得以票據以外之具體、個別
      情事資為判斷資料，加以變更或補充。惟依該「客觀解釋
      原則」，解釋票據上所載文字之意義，仍須斟酌一般社會
      通念、日常情理、交易習慣與誠信原則，並兼顧助長票據
      流通、保護交易安全，暨票據「有效解釋原則」之目的，
      就票據所載文字內涵為合理之觀察，不得嚴格拘泥於所用
      之文字或辭句，始不失其票據文義性之真諦。而依上揭票
      據法第40條第1項規定，有關委任取款背書之意旨，固亦
      應在票據上載明其文義，但法無應記載何等文字之規定，
      揆之前揭意旨，自應就票據上記載文字，本於上開客觀解
      釋之原則認定之。經查：
    (1)上揭「備償專戶」之戶名為江衡公司，且該帳戶留存之存
      款印鑑卡，戶名及存戶簽章亦均為江衡公司，而非上訴人
      公司，可證該帳戶確實為江衡公司所有。況依據印鑑卡特
      約事項第1項記載「存戶同意與本行各類存款往來所有之
      印鑑，除另向本行申請外，以本印鑑卡留存之印鑑為存款
      使用之印鑑。」，另申請融資票據明細表下方記載「本表
      所列票據，請存入貴行所設立OO存款第OOOO號備償專戶，
      作為向貴行所負一切債務之擔保，該專戶非經貴行同意，
      絕不提領，並授權貴行得逕行轉帳抵償本公司（本人）向
      貴行借款及所負一切債務，絕無異議。」。前開約款係江
      衡公司授權上訴人領取款項以抵償江衡公司對上訴人之債
      務，亦即透過此依約定得使上訴人取得直接動用江衡公司
      設於上訴人銀行之備償專戶內款項之權利，惟此係基於江
      衡公司授權所致，倘備償帳戶為上訴人所有，自無再由江
      衡公司授權、同意，方得動用該帳戶之款項之必要。綜上
      ，上訴人主張上揭「備償專戶」為上訴人所有、非屬於江
      衡公司之帳戶云云，並不足採。
    (2)參酌上訴人銀行於89年5月3日取得系爭支票後，於票據屆
      期提示時，於同年7月27日以江衡公司名義為付款提示人
      ，並請求付款銀行於完成票據交換後，將系爭票款直接存
      入江衡公司所屬第000000000000號備償專戶等情觀之，於
      89年7月27日付款提示前，上訴人並未以執票人之身分主
      張票據權利，僅立於託收銀行之地位代江衡公司主張票據
      權利存行，屬存行託收之性質，是系爭票據背面江衡公司
      之用印蓋章，應屬委任取款背書，並非轉讓背書。
    2.另上訴人雖援引最高法院97年度台簡上第4號判決之見解
      ，認備償帳戶為何人所有與存入之票據為委任取款背書或
      權利讓與背書，並非為截然不可分之事，而認原審判決與
      前開最高法院判決要旨相悖。然前揭最高法院係以當事人
      於備償帳戶中存入本票並載明戶名為銀行之情形，論述該
      案中原法院適用法律之見解，然按江衡公司存入備償帳戶
      中者為「平行線支票」，故兩件訴訟之案例事實既然有間
      ，本院自得依據個案為認定，而不受前揭最高法院判決之
      拘束。按劃平行線支票之執票人，如非金融業者，應將該
      項支票存入其在金融業者之帳戶，委託其代為取款，票據
      法第139條第3項定有明文。故平行線支票，依據票據法第
      139條規定，僅得對銀錢業者支付之，其提示人亦僅以銀
      錢業者為限，否則不生提示之效力（最高法院51年度台上
      字第581號判決意旨參照）。經查，系爭支票既為平行線
      支票，依據前揭規定，江衡公司應將支票存入其在金融業
      者之帳戶，委託其代為取款。而委託銀行付款之標準格式
      ，即為在格式內填寫領款人之姓名及帳號，系爭支票之情
      形亦同。而系爭支票背面抬頭記載請領款人於本虛線欄內
      背書，該欄內僅有江衡公司之大小章，已可認領款人為江
      衡公司。上訴人所主張於系爭支票未以文字記明「委任取
      款」即屬「權利背書」轉讓，顯不足採。
（二）被上訴人得以其與江衡公司間之事由，對抗上訴人而毋庸
      給付系爭票款：
      按到期日後之背書，僅有通常債權轉讓之效力，於支票準
      用之，票據法第41條第1項、第144條定有明文。又票據法
      第41條第1項所謂到期日後之背書，僅有通常債權轉讓之
      效力，係指期後背書所移轉者，僅為該票據之債權，無票
      據法上擔保效力，亦無抗辯限制之效力，與民法上一般債
      權讓與之效力相同，人的抗辯並不因讓與而中斷，票據債
      務人仍得以所得對抗執票人前手之事由對抗執票人。系爭
      支票之提示人係江衡公司，江衡公司於提示時為執票人，
      上訴人於付款提示時為受託取款，已如前述。縱使江衡公
      司為付款提示後，將系爭票據移轉與上訴人，僅有通常債
      權轉讓之效力，被上訴人得以對抗江衡公司之事由，對抗
      上訴人。被上訴人既辯稱系爭支票為張萬利等人配合侵占
      業務上所持有被上訴人經費充作景文集團資金的方法之一
      ，江衡公司實際上並未施工，被上訴人無庸給付江衡公司
      工程款，自無庸支付系爭票款等語。故本件次應審究：被
      上訴人所提出之原因關係抗辯是否可採。經查，張勤、張
      志平均為景文高中及景文技術學院之董事並分別為景文集
      團總管理處總經理、副總經理；張秀香、張秀瑛係張萬利
      之女，張秀瑛為張萬利之特別助理、景文集團總管理處財
      務經理，張秀香為景文高中主任秘書；林宗嵩為張萬利之
      女婿，為景文技術學院之校長；陳淑青為張萬利之姪女，
      景文技術學院會計主任，均係為他人處理業務之人。88年
      間因景文集團之營建主業適逢不動產市場不景氣而收入大
      減，且該集團轉投資越南西貢文化貿易中心案，積壓過多
      資金，為應付龐大銀行及民間貸款利息支出之情形下，張
      萬利竟罔顧身為學校負責人應有維護全校師生權益之義務
      ，於88年間起，與張勤、張志平、張秀瑛、張秀香基於共
      同意圖為自己不法之所有及意圖供行使之用，並基於概括
      之犯意聯絡，假藉景文技術學院及景文高中興建教學建築
      為由，並指示僅參與學校，未參與集團運作，不知景文集
      團財務吃緊之林宗嵩、張炯燦（張炯燦所涉部分業經原審
      判處有期徒刑6月，緩刑2年確定）及陳淑青等人，配合侵
      占業務上所持有之景文技術學院及景文高中經費充作景文
      集團之資金。其中在89年4月，張萬利指示張炯燦規畫景
      文技術學院教室異動及電腦教室增設、校園周邊人行步道
      及休閒景觀改善工程，張萬利並囑景文集團工二部經理王
      樹德準備投標資料。王樹德事先取得各投標公司給予之投
      標單，明知為不實之事項，而製作江衡公司出價6,210萬
      元、邲耀營造有限公司（名義負責人為景文集團代書胡束
      錦，實際負責人為張萬利）出價6,342萬元，培特有限公
      司出價6,900萬元之投標單，於89年4月21日前往景文技術
      學院投標，由張炯燦自行製作內容不實之招標紀錄表，以
      江衡公司為最低標，並自行減價為6,060萬元而得標，陳
      淑青、金重型均明知未參與監標及決標之過程，陳淑青竟
      於上開招標紀錄表之監標欄簽名，金重型（未據起訴）則
      於開標欄簽名等不實之登載，張炯燦因而於89年4月26日
      以簽呈不實記載該項工程由江衡公司以6,060萬元得標，
      依法應與該公司簽訂工程合約，敬請核示，並檢附具江衡
      公司與景文技術學院間之第四教學大樓工程契約書（僅有
      簡短之6個條文，其中第5條規定合約訂定時，江衡公司得
      申請預付款3,000萬元，開工後每月30日得申請估驗一次
      ，次月15日付款，該期如未達雙方約定之進度時，則以施
      工數量計算規定，第6條記載89年5月正式進場施工至90年
      3月完工），經金重型核章後再會簽陳淑青、蕭昭宜，由
      林宗嵩於89年4月27日批示。足以生損害於景文技術學院
      。嗣江衡公司據以請求依約付款，景文技術學院乃系爭支
      票及發票日89年7月27日，金額250萬元之支票2紙（票號A
      G0000000、0000000）及同日金額370萬元之支票一紙（票
      號0000000），合計1,120萬元，復於89年5月12日支付1,8
      75萬元，惟因景文集團發生財務危機，4張支票皆跳票未
      能兌付。業據本院90年度訴字第1255號刑事判決、台灣高
      等法院93年度矚上訴第3號刑事判決認定綦詳，並判處張
      勤、張秀瑛、林宗嵩共同連續意圖供行駛之用而偽造有價
      證券，分別處有期徒刑5年6月、5年及3月2月。陳淑青共
      同連續意圖為自己不法所有，而侵占對於業務上所持有之
      物，處有期徒刑2年緩刑5年，此有刑事判決在卷足憑（見
      原審卷第84至133頁）。自應認系爭支票為張萬利等人配
      合侵占業務上所持有之被上訴人經費充作景文集團資金的
      方法之一，江衡公司實際上未施工，故被上訴人毋庸給付
      江衡公司工程款、毋庸支付系爭票款。上訴人受讓系爭票
      據債權，應受被上訴人與江衡公司間之抗辯事由拘束，則
      上訴人亦無向被上訴人請求給付系爭票款之權。
六、綜上所述，被上訴人辯稱上訴人並非依據因江衡公司自背書
    轉讓取得系爭支票，故其得以其與江衡公司之抗辯事由對抗
    上訴人，而拒絕支付票款應為可採。從而，上訴人主張依據
    票據法律關係，請求被上訴人給付系爭支票所載票款，為無
    理由，不應准許，原審為上訴人敗訴之判決，於法並無不合
    ，上訴人執上情指摘原判決不當，求予廢棄改判，仍無理由
    ，自應予駁回之。
七、因本件事證已臻明確，兩造其餘主張陳述及所提之證據，經
    本院斟酌後，認與判決結果不生影響，均毋庸再予論述，附
    此敘明。
八、據上論結，本件上訴為無理由，依民事訴訟法第436條之1第
    3項、第449條第1項、第78條，判決如主文。
中    華    民    國    97    年    8     月    7     日
                 民事第四庭    審判長法  官  劉坤典
                                     法  官  余明賢
                                     法  官  黃柄縉
以上正本係照原本作成
如對本判決上訴，須於判決送達後20日內向本院提出上訴狀，
同時表明上訴理由；如已於本判決宣示後送達前提起上訴者，應
於判決送達後10日內補具上訴理由（均須按他造當事人之人數附
繕本）。
中    華    民    國    97    年    8     月    7     日
                                     書記官  王黎輝


司法院資訊處製作；財團法人民間司法改革基金會備份。
